臺灣高雄地方法院刑事判決　　　　　　　100年度易字第118號
公　訴　人　臺灣高雄地方法院檢察署檢察官
被　　　告　許金泰
上列被告因妨害農工商案件，經檢察官提起公訴（99年度偵字第
6182號），本院判決如下：
    主  文
許金泰犯商品虛偽標記罪，處有期徒刑肆月，如易科罰金，以新
臺幣壹仟元折算壹日。
    事  實
一、許金泰係址設高雄市燕巢區（民國99年12月25日改制，改制
    前為高雄縣燕巢鄉○○○路900 號之鼎泰水泥股份有限公司
    （下稱鼎泰公司）之負責人，其明知依國家標準ＣＮＳ61之
    規定，製造卜特蘭第一型水泥所添加之爐碴、飛灰與石灰石
    三者總質量不得超過水泥總質量5 ％，惟因爐碴之價格低於
    水泥熟料，為節省製造成本，竟意圖欺騙他人，於98年11月
    10 日 前後，製造一批卜特蘭第一型水泥之過程中，添加高
    於水泥總質量5 ％之爐碴，並於製成後，在該批50公斤袋裝
    水泥包裝均打印「ＣＮＳ61」之標記，足以使購買者誤認該
    公司生產之該批卜特蘭第一型水泥1640包均符合ＣＮS61 國
    家標準。嗣經民眾檢舉後，調查局高雄縣調查站人員於98年
    11月17日至該公司上址執行搜索，而扣得50公斤袋裝之卜特
    蘭第一型金鼎水泥共1640包，再經取樣2 包送由台灣水泥股
    份有限公司（下稱台泥公司）及亞洲水泥股份有限公司（下
    稱亞泥公司）檢驗，各檢驗出爐渣含量高達21.4％、20.3％
    ，始悉上情。
二、案經法務部調查局高雄縣調查站報告臺灣高雄地方法院檢察
    署偵查後起訴。
    理  由
壹、證據能力部分：
一、台泥公司、亞泥公司分別出具之檢驗報告，有證據能力：
    被告於本院審理時主張：台泥、亞泥公司並非政府機關，復
    為水泥同業，所出具之檢驗報告無證據能力云云〈見本院99
    年度審易字第4722號卷（下稱審易卷）第16頁〉。台泥公司
    桃園蘆竹實驗室、亞洲水泥花蓮廠受法務部調查局高雄縣調
    查站委託，就扣案鼎泰公司生產之卜特蘭第一型50公斤袋裝
    水泥檢驗其中爐碴含量後，分別出具之檢驗報告各1 份，屬
    被告以外之人於審判外之書面陳述，復經被告爭執其證據能
    力，依刑事訴訟法第159 條第1 項之規定，除非符合傳聞證
    據之例外，否則應無證據能力。又本件係法務部高雄縣調查
    站委託台泥公司、亞泥公司檢驗，不符同法第208 條所定，
    由檢察官或法官選任鑑定人所為之鑑定，自無從依該規定取
    得證據能力。惟同法第159 條之4 規定，公務員職務上製作
    之紀錄文書、證明文書及從事業務之人於業務上或通常業務
    過程所須製作之紀錄文書、證明文書，除顯有不可信之情況
    外，亦得為證據，此外其他文書如係在可信之特別情況下，
    而具有與公務員職務上製作之文書及業務文件同等程度可信
    ，亦例外容許有證據能力（刑事訴訟法第159 條之4 立法理
    由參照）。查國內目前僅台泥公司桃園蘆竹實驗室及亞泥公
    司花蓮廠有能力檢測卜特蘭水泥爐碴、飛灰與石灰石含量並
    可接受委託試驗，經濟部標準檢驗局尚無此項試驗之檢測設
    備一情，有經濟部標準檢驗局98年8 月26日經標六字第0980
    0104060 號函、同局98年11月30日經標二字第0982 0018170
    號函在卷可稽〈見本院98年度聲搜字第1845號卷第52頁、法
    務部調查局高雄縣調查站卷（下稱調查卷）第389 頁〉，可
    見除台泥公司、亞泥公司之外，並無政府機構或其他單位可
    資送驗，而台泥公司桃園蘆竹實驗室、亞泥公司花蓮廠就渠
    等之檢驗方法、資格、能力，復分別說明：(1)台泥公司：本
    研究室採行檢驗，係依據中華民國國家標準CNS12459「卜特
    蘭水泥中水淬高爐爐碴、矽質材料、飛灰及石灰石含量之測
    定法」辦理，該檢驗方法係國家制訂之檢驗標準，具公正性
    及準確性，國際水泥規範中，亦有對水泥中水淬高爐爐碴、
    矽質材料、飛灰及石灰石含量之規定要求及類似的檢驗標準
    。本研究室自民國49年成立至今已逾50年，並於88年通過TA
    F （財團法人全國認證基金會）的認證，取得認證證書，可
    見本研究室具有接受客戶委託，就水泥相關材料進行檢驗並
    提供報告的資格及能力。(2)亞泥公司：本廠採行之檢驗方法
    係依據CNS12459（卜特蘭水泥中水淬高爐爐碴、矽質材料、
    飛灰及石灰石含量之測定法），依據CNS61 「卜特蘭水泥」
    國家標準第7.1.15節規定「水泥中水淬高爐爐碴、飛灰及石
    灰石含量：依CNS12459（卜特蘭水泥中水淬高爐爐碴、矽質
    材料、飛灰及石灰石含量之測定法）」。故採用此方法檢驗
    應為適當且正確。本廠依據CNS12459國家標準檢驗水泥中之
    爐碴、飛灰和石灰石含量已行之有年，為驗證檢驗結果之準
    確性，於98年8 月間檢驗自行摻加3 ﹪及10﹪爐碴粉之水泥
    樣品，檢驗結果為2.8 ﹪及10.2﹪，誤差為+-0. 2﹪，證實
    本廠實驗室能確實執行CNS12459檢驗方法並獲得正確的結果
    ，98年10月28日標準檢驗局總局第六組及花蓮分局第二課曾
    派數名人員到本廠實驗室執行CNS12459水泥中爐碴含量之檢
    驗方法監督試驗，確認本廠實驗室檢驗方法無誤，故於99年
    起委託本廠實驗室檢驗數十件國內市售卜特蘭一型水泥中爐
    碴含量，並於100 年繼續委託，足見經濟部標準檢驗局亦認
    同本廠實驗室之檢驗結果等語甚詳，有台泥公司研究室覆本
    院之回函說明及亞泥公司花蓮製造廠100 年3 月22日亞花廠
    （100 ）字第0044號函在卷可參〈見本院100 年度易字第11
    8 號卷（下稱易字卷）第27、50至51頁〉，本院審酌台泥公
    司、亞泥公司雖與被告開設之鼎泰公司具同業競爭關係，然
    具備水泥製造專業及檢驗資格、能力，並為我國經濟部標準
    檢驗局所信任，而受託檢驗國內市售水泥之爐碴含量，且檢
    驗之正確性亦經經濟部標準檢驗局監督確認，因認該2 公司
    依檢驗之結果出具之檢驗報告有特別可信性，復為證明本案
    扣得之卜特蘭水泥爐碴含量是否不合國家標準所必要，依刑
    事訴訟法第159 條之4 第3 款之規定，有證據能力。
二、另按被告以外之人於審判外之陳述，雖不符前四條之規定，
    而經當事人於審判程序同意作為證據，法院審酌該言詞陳述
    或書面陳述作成時之情況，認為適當者，亦得為證據；當事
    人、代理人或辯護人於法院調查證據時，知有第159 條第1
    項不得為證據之情形，而未於言詞辯論終結前聲明異議者，
    視為有前項之同意，同法第159 條之5 規定甚明。本判決所
    引用之證據資料屬於被告以外之人於審判外之言詞、書面陳
    述者，除上開台泥公司、亞泥公司分別出具之檢驗報告外，
    均經本院於調查證據時逐一提示並告以要旨，檢察官、被告
    皆未於言詞辯論終結前聲明異議，本院審酌上開證據作成時
    之情況，並無不當取供或違反自由意志而陳述等情形，且與
    本案待證事實具有關聯性，認為以之作為本案之證據屬適當
    ，依上開法條規定，均具證據能力，核先敘明。
貳、實體部分：
一、訊據被告許金泰坦承擔任鼎泰公司之負責人，扣案之1640包
    卜特蘭第1 型水泥係鼎泰公司所生產製造，並於包裝上均打
    印國家標準「ＣＮＳ61」之標記等情，惟矢口否認有何商品
    虛偽標記犯行，辯稱：伊的公司生產的卜特蘭第1 型水泥都
    是經過SGS 臺灣檢驗科技股份有限公司（下稱臺灣檢驗公司
    ）、經濟部標準檢驗局檢驗合格，並無超過國家標準，台泥
    、亞泥公司是水泥同業，所製作之檢驗報告不公正，且伊是
    在查獲後經濟部標準檢驗局找伊去開會，始得知要加入多少
    ﹪的爐碴云云。惟查：
  (一)被告為鼎泰公司之負責人，扣案之50公斤袋裝卜特蘭第一型
    金鼎水泥1640包，係鼎泰公司於前揭時間所生產、製造，包
    裝袋上均打印有國家標準「ＣＮＳ61」之標記等情，業據被
    告自承在卷，並有搜索扣押筆錄、扣押物品目錄表、責付保
    管書、扣案水泥照片、抽樣送檢之水泥照片等在卷可稽（見
    調查卷第331 至345 、385 頁）。又卜特蘭第一型水泥之製
    程中，水泥製造廠商得選擇水淬高爐爐碴、飛灰或石灰石作
    為添加物，但經濟部標準檢驗局所公布之國家標準CNS61 ，
    三者總添加量不得超過水泥總質量之5 ﹪一情，亦有經濟部
    標準檢驗局98年12月4 日經標二字第09800148550 號函檢附
    之國家標準CNS61 「卜特蘭水泥」資料1 份在卷可參（見調
    查卷第411 至415 頁），此部分事實已堪認定。
  (二)扣案由鼎泰公司生產、製造之卜特蘭第一型50公斤袋裝水泥
    ，其上雖均打印有國家標準「ＣＮＳ61」之標記，然經抽樣
    2 包分送台泥公司、亞泥公司檢驗爐碴、飛灰、石灰石含量
    ，各檢驗出僅爐碴一項，即佔水泥總質量之21.4％、20 .3
    ％，顯逾上述國家標準CNS61 一節，有臺灣水泥公司研究室
    出具之98年9 月21日卜特蘭水泥試驗報告、亞泥公司花蓮製
    造廠出具之98年12月16日試驗報告各1 份在卷可按（見調查
    卷第367 至379 頁、第383 至385 頁），被告就此雖辯稱檢
    驗報告之公正性云云，惟台泥公司、亞泥公司之檢驗正確性
    ，業為經濟部標準檢驗局所信賴及監督，已如前述，且觀諸
    該2 公司就同一批產製之2 袋裝水泥，分別出具之檢驗報告
    ，台泥公司之檢驗結果，即爐碴含量21.8﹪、飛灰含量小於
    0. 1﹪、石灰石含量小於0.2 ﹪，與亞泥公司之檢驗結果：
    爐碴含量20.3﹪、石灰石含量無、飛灰含量無，數據幾近相
    同，無明顯差異，核與該2 包送驗之水泥為同批產製之情相
    符，益見台泥、亞泥公司之檢驗結果準確無誤。參以爐碴較
    水泥熟料便宜，水泥熟料一噸之價格1300元，爐碴1 噸僅需
    1200元，而被告販售之卜特蘭第一型水泥價格較台泥公司稍
    低，台泥公司1 噸之售價2300元，鼎泰公司則約2100元，皆
    為被告所自承在卷（見易字卷第64至65頁），被告之鼎泰公
    司販售之水泥售價既較其他廠商低廉，以成本利潤之角度而
    論，自有藉由提高水泥中爐碴含量，減少水泥熟料含量之方
    式，以壓低生產成本之動機及利益存在，足證扣案之卜特蘭
    第1 型袋裝水泥之爐碴含量，確均超過國家標準，被告辯稱
    ：該2 公司之檢驗報告不公正有偏頗云云，委不足採。堪認
    扣案之1640包卜特蘭第一型袋裝水泥，其中添加之爐碴、飛
    灰、石灰石總含量均高於國家標準CNS61 。
  (三)被告雖另辯稱鼎泰公司生產之水泥經經濟部標準檢驗局、SG
    S 臺灣檢驗科技股份有限公司（下稱臺灣檢驗公司）檢驗合
    格云云，並提出經濟部標準檢驗局98年2 月18日試驗報告、
    內銷檢驗商品登記證、國內產製商品查驗證明、正字標記證
    書等文件為證（見審易卷第21至44頁），惟經濟部標準檢驗
    局、臺灣檢驗公司並無檢驗水泥爐碴含量之能力，前已述及
    ，又經濟部標準檢驗局所規定之強制檢驗項目，並未包含爐
    碴、飛灰、石灰石等添加物部分；被告提出之前揭經濟部標
    準檢驗局試驗報告，其試驗結果、內容，無非係以臺灣檢驗
    公司之檢驗數據為準，惟鼎泰公司委託臺灣檢驗公司檢驗之
    項目，與卜特蘭水泥之爐渣、飛灰與石灰石三者之總質量無
    相關，無法代表其爐渣、飛灰與石灰石三者總質量是否未超
    過國家標準，此分別經經濟部標準檢驗局以98年12月4 日經
    標二字第09800148550 號函、臺灣檢驗科技股份有限公司高
    雄分公司以100 年3 月14日台檢建字第1000314002號函說明
    詳盡（見易字卷46頁），可見被告所謂之「檢驗合格」，其
    檢驗項目均不及於爐碴、飛灰、石灰石之含量，是被告執鼎
    泰公司生產之水泥均經臺灣檢驗公司、經濟部標準檢驗局檢
    驗合格，而謂生產之卜特蘭第1 型水泥皆符合國家標準，亦
    屬無據。
  (四)再據被告於本院審理中之陳述（見易字卷第64頁），其從事
    卜特蘭第一型水泥之產製已6 年，以其身為產製卜特蘭第一
    型水泥之公司負責人，並投入生產達6 年之經歷，對於卜特
    蘭第一型袋裝水泥就爐碴、飛灰、石灰石含量之國家標準CN
    S61 內容為何，自無從諉為不知，故被告辯稱被查獲後被找
    去經濟部標準檢驗局開會，才知道爐碴的含量上限云云，顯
    為推託之詞，況被告所稱之經濟部標準檢驗局開會，依被告
    提出之該局99年4 月19日經標二字第09920005810 號函及附
    件之99年度卜特蘭水泥（含爐碴含量）監視計畫、研商水泥
    添加物加強管理事宜會議會議紀錄、應施檢驗水泥商品檢驗
    作業程序等資料（見審易卷第45至63頁），實係經濟部標準
    檢驗局於99年9 月間，為加強水泥添加物之管理，而邀集水
    泥廠商，開會決議自99年10月15日起增加強制檢驗爐碴、飛
    灰、石灰石等添加物之添加量有無超過CNS61 第4.4 節規定
    ，及相關抽驗相關程序，主要係針對水泥添加物檢驗之執行
    事項，並未變更爐碴、飛灰、石灰石含量之國家標準比例，
    可見被告此一抗辯，仍非可取。末被告既明知扣案卜特蘭第
    一型水泥並未遵照國家標準CNS61 產製，竟於包裝袋上均打
    印CN S61之標記，自屬對於商品品質之虛偽標記，且具有欺
    騙購買者之意圖甚明。從而本案事證明確，被告犯行堪以認
    定。
二、核被告所為，係犯刑法第255 條第1 項之商品虛偽標記罪。
    爰審酌被告身為鼎泰公司負責人，明知鼎泰公司產製之卜特
    蘭第一型水泥添加超逾國家標準之爐碴，恐有影響水泥品質
    之虞，竟利用經濟部標準檢驗局當時未強制檢驗，罔顧工程
    品質、安全，虛偽標記該批水泥均符合國家標準，欲販售牟
    利，所為實屬不該，復飾詞否認犯行，幸該批水泥尚未售出
    ，無造成進一步之危險、實害，另斟酌其產製之數量高達16
    40包、添加之爐碴含量超逾國家標準甚多等一切情狀，量處
    如主文所示之刑，並諭知易科罰金之折算標準。
據上論斷，應依刑事訴訟法第299條第1項前段，刑法第255條第1
項、第41條第1項前段，刑法施行法第1條之1，判決如主文。
本案經檢察官張媛舒到庭執行職務。
中    華    民    國   100    年    5     月    19    日
                  刑事第十三庭審判長法  官  黃蕙芳
                                    法  官  楊智守
                                    法  官  陳筱雯
以上正本證明與原本無異。
如不服本判決應於收受送達後10日內向本院提出上訴書狀，並應
敘述具體理由；如未敘述上訴理由者，應於上訴期間屆滿後20日
內向本院補提理由書（均須按他造當事人之人數附繕本）「切勿
逕送上級法院」。
中    華    民    國   100    年    5     月    19    日
                                    書記官  陳建琪
附錄本案論罪科刑法條：
刑法第255 條第1 項
意圖欺騙他人，而就商品之原產國或品質，為虛偽之標記或其他
表示者，處 1 年以下有期徒刑、拘役或 1 千元以下罰金。